【裁判字號】    95,訴,2272
【裁判日期】    951229
【裁判案由】    給付違約金
【裁判全文】
臺灣臺中地方法院民事判決  95年度訴字第2272號
原      告  甲○○
訴訟代理人  賈俊益  律師
被      告  庚○○
            癸○○
            辛○○
            丁○○
            己○○
            戊○○
            乙○○
            壬○○
            丙○○
共      同
訴訟代理人  游琦俊  律師
複  代理人  林道啟  律師
上列當事人間請求給付違約金事件，本院於民國95年12月11日言
詞辯論終結，判決如下：
    主      文
原告之訴及假執行之聲請均駁回。
訴訟費用由原告負擔。
   事實及理由
一、本件原告起訴主張：原告於民國（下同）95年5月19 日與被
    告等9人，合意以土地法第34條之1之規定，以新台幣（下同
    ）36,181,196元，向被告購買其等9人（應有部分合計為687
    5/10000）與訴外人林興煌、林金翰、林興祥（註：已於 94
    年3月31 日死亡，繼承人為訴外人林張素梅、林晉德、林榮
    軻、林秀鳳、林秀英、林榮龍6人）等12 人所共有之坐落台
    中市○○區○○段第165 地號土地（面積404.13平方公尺）
    （下稱系爭土地），並訂有書面契約（即原證一），原告已
    交付352 萬元定金（交付支票）予被告收受。然被告遲遲無
    法辦理移轉登記予原告，履經原告催告，被告均無法依約履
    行，甚且被告進於95年7月3日，以存證信函退回上開定金，
    稱未得其他共有人同意，致無從為系爭土地所有權移轉之登
    記。原告乃發函催告表示被告若未於10日履行則為解除買賣
    契約，然屆期後被告仍未依約履行，是兩造間系爭土地之買
    賣契約已為解除。爰依契約書第9 條為本件違約金（即相當
    於1倍定金）之請求。訴之聲明：(1)被告應共同給付原告352
    萬元，及自起訴狀繕本送達之翌日起至清償日止，按年息5%
    計算之利息。(2)願供擔保，請准宣告假執行。
二、被告9人對於與原告間就系爭土地，以土地法第34條之1規定
    成立系爭買賣契約，並訂有原證一所示之契約書，原告因之
    已簽發面額352 萬元之支票（置於代書處）等情，並不爭執
    。然以，依土地法第34條之1 規定其他共有人對於被告等出
    賣之應有部分，具有優先購買權，被告乃於95年5月25 日據
    以通知其他共有人（被證二之存證信函），經系爭土地共有
    人之一即訴外人林晉德（原共有人林興祥之繼承人，受其餘
    繼承人林張素梅、林榮軻、林秀鳳、林秀英、林榮龍之委託
    ，以林晉德名義）於函到10日內之95年6月5日（發出）以存
    證信函（即被證三，即台中法院郵局第8867號）表示願依同
    一價格（即被告出售予原告之價格），依法主張優先承買權
    （購買原告9 人之系爭土地之應有部分）。被告隨即將上開
    情事通知原告及承辦代書（訴外人簡文祥），經被告與訴外
    人林晉德協商後，嗣於95年8 月18日，原告與訴外人林晉德
    簽訂系爭土地之買賣契約（即被證六），並於同年9月5日辦
    妥移轉登記完畢。是以，兩造間系爭土地之買賣契約，已因
    其他共有人行使優先購買權，為解除條件成就，而失其效力
    。故被告無法辦理系爭土地之移轉登記予原告（即履行給付
    義務），係非可歸責於被告之事由，被告自無違約可言。是
    本件原告依系爭契約書第9條之約定，請求被告賠償定金1倍
    數額之違約金，自無理由等語，資以抗辯。答辯聲明：(1)原
    告之訴及假執行之聲請均駁回。(2)如受不利之判決，願供擔
    保，請准免為假執行之宣告。
三、查本件被告9人為系爭土地（面積404.13 平方公尺）之（分
    別）共有人（共有人計為12人），應有部分為6875/10000，
    於95年5月19日，依土地法第34條之1之規定（契約書註 1）
    ），出售系爭土地與原告，買賣價金為36,181,196元（契約
    書第3條及註3），兩造並訂有書面契約（即原證一）。被告
    隨即於95年5月25 日依上開土地法之規定，通知訴外人林興
    煌、林金翰、林晉德、林張素梅、林榮軻、林秀鳳、林秀英
    、林榮龍（林晉德以下6人為原共有人林興祥之繼承人）8人
    ，詢問是否行使優先購買權，經共有人之1 訴外人林晉德（
    註：林興祥之應有部分（1250/10000），於95年6月16 日辦
    理繼承登記予訴外人林晉德、林榮軻、林榮龍，應有部分各
    為1250/30000）於同年95年6月5日（受其餘繼承人林張素梅
    、林榮軻、林秀鳳、林秀英、林榮龍之委託）以其名義，發
    函（被證三）表示行使優先購買權，以同一價格購買原告 9
    人之應有部分，嗣經協商，雙方（即訴外人林晉德與被告 9
    人於同年8月18日，簽訂買賣契約（即被證六），並於同年9
    月5 日辦妥移轉登記等情，已據兩造所不爭執，並有卷附之
    系爭土地買賣約書影本、被告與訴外人林晉德所訂之不動產
    買賣契約書影本、系爭土地登記簿謄本及上開各該存證信函
    各1份可稽。是以，被告係以土地法第34條之1之規定出售系
    爭土地全部予原告，嗣經系爭土地之其他共有人，依上開法
    文規定行使優先購買權，向被告購買其等9 人之應有部分，
    且已辦妥移轉登記等事實，自堪可信為真實。是本件茲應先
    予審究者，厥為依被告與訴外人林晉德所訂之如被證六之買
    賣契約，是否合於土地法第34條之1第4項之規定？原告因之
    是否可得主張兩造契約書（原證一）第9 條違約金約款之權
    利？
四、按依民法第819條第2項規定，共有物之處分、變更、及設定
    負擔，應得共有人全體之同意。此之所謂「處分」，就法律
    行為而言，係指處分行為即物權行為，不包括負擔行為（債
    權行為）。依此規定，共有物之處分、變更及設定負擔，應
    得共有人全體之同意，有時極為困難，部分共有人如不同意
    時，他共有人又不得訴請法院命其同意，影響土地或建築物
    之利用至鉅。為免妨礙都市計畫之執行、發展社會經濟及增
    進共有物的有效利用，乃有土地法第34條之1 之規定。本條
    係民法第819條第2項之特別規定，以共有人「多數決」取代
    共有人全體同意原則，影響少數共有人之權益甚鉅。如何解
    釋適用，以符立法意旨，並顧全他共有人權益，內政部就以
    共有土地或建築改良物為對象，並頒訂有「土地法第34條之
    1 執行要點」，用以執行上開土地法之規定。而依土地法第
    34條之1第1項規定：「共有土地或建築改良物，其處分、變
    更及設定地上權、永佃權、地役權或典權，應以共有人過半
    數及其應有部分合計過半數之同意行之。但其應有部分合計
    逾三分之二者，其人數不予計算。」。上開規定所稱「處分
    」，參諸最高法院87年台上字第866 號判決要旨所示：「部
    分共有人依土地法第三十四條之一第一項將共有土地之全部
    出賣於人，就為處分之共有人而言，係出賣其應有部分，並
    對未同意出售之共有人之應有部分有權一併處分出賣，此種
    處分權乃係基於實體法規定而發生。．．．。未同意出售之
    共有人並未與買受人訂立買賣契約，自不能因其應有部分一
    併出售並移轉與買受人，且得領取買賣價金，而謂與買受人
    間有買賣關係存在。」（最高法院88年度台上字第1703號判
    決要旨，亦同此）自應解釋兼括負擔行為於內（此與民法第
    819條第2項不同）。本件系爭土地原為被告9 人與訴外人林
    興煌、林金翰、林興祥等12人所分別共有，被告9 人之應有
    部分合計為6875/10000，已如前述。是不論共有人數抑或應
    有部分，均已逾越上開土地法第34條之1第1項所定之標準，
    是被告9 人出售系爭土地與原告，合於上開規定。換言之，
    原告自有權一併出賣其餘共有人（註：即林興祥與林興煌、
    林金翰3人）之應有部分，合先敘明。
五、次按，共有人出賣其應有部分時，他共有人得以同一價格共
    同或單獨優先承購。是為不同意處分之他共有人的優先購買
    權。土地法第34條之1第4項，定有明文。而部分共有人依土
    地法第34條之1 規定出賣共有土地，就該共有人而言，仍為
    出賣其應有部分，對於他共有人之應有部分，僅有權代為處
    分，並非剝奪他共有人之優先承購權，故應在程序上先就其
    應有部分通知其他共有人是否優先購買權（最高法院78年第
    12次民事庭總會決議及土地法第34條之1執行要點第10 點第
    (1)參照）。準此而論，本件系爭土地被告9 人以外之共有人
    對於被告9人依土地法第34條之1第1 項出售系爭土地予原告
    ，依同條第4項規定，自可對被告9人之應有部分主張優先購
    買。原告稱被告9 人係出售共有物全部即系爭土地，其餘共
    有人無主張土地法第34條之1第4項優先購承權之餘地，自無
    足採。
六、本件系爭土地被告9 人以外之其他共有人既有依上開規定主
    張優先承購權，已如前（五）所述。而此徵求他共有人是否
    優先承買之手續準用土地法第104條第2項規定，即優先購買
    權人於接到出賣通知後10日內不表示者，其優先購買權視為
    放棄（同上開執行要點第10點第(2)）。參諸，送達之時間非
    通知行使優先購承權之共有人，所得控制，及上開（四）之
    說明，土地法第34條之1 雖為增進共有物的有效利用而規定
    ，然其餘共有人之權利，難免因此而受妨害，為顧全其他共
    有人權益，上開10日之期間，應係其他共有全然考慮是否行
    使優先購買權期間，不必扣除通知到達通知人（即出售之共
    有人）之時間，始符立法意旨（即採發信主義）。準此，本
    件被告9 人於與原告訂立系爭土地之買賣契約後，隨即於95
    年5月25 日通知訴外人林興煌、林金翰、林晉德、林張素梅
    、林榮軻、林秀鳳、林秀英、林榮龍8 人，詢問是否行使優
    先購買權（土地法第34條之1第2項）（被證二、潭子郵局第
    250號存證信函），嗣訴外人林晉德（於95年5月26日收受上
    開存證信函，見原證五之回執）於95年6月5日發函（被證三
    、台中法院郵局第8687號存證信函）表示以同一價格購買被
    告9 人之應有部分，而行使土地法第34條之1第4項之優先承
    買權，已如前述（並見本院95年10月2 日審理筆錄）。則依
    上揭說明，訴外人林晉德自屬合法行使優先購買權。原告稱
    訴外人林晉德函覆到達之時間已逾95年6月5日（即原告主張
    應採到達主義），依上開執行要點第10點第(2)已放棄優先承
    買權，自無足採。
七、再按，土地法第34條之1第4項係規定他共有人得以「同一價
    格」優先承購，與同法第104 條（即地上權人、典權人或承
    租人之基地優先購買權）所稱「依同樣條件」，自有不同。
    按依上開（四）之說明，此為顧全其他共有人權益而設之優
    先購買權，較諸土地法第104 條存有不同立法旨之考量，自
    難將所謂「同一價格」與「依同樣條件」為相同之解釋。是
    上開條文所稱之「同一價格」自無從包括出售之共有人（於
    本件則指被告9 人）與買受人（於本件則指原告）約定，土
    地售價以外之約定（例如仲介費），以免其買賣契約之雙方
    （於本件則指兩造）以不當之方法，妨礙其餘共有人優先承
    買權之行使。查本件系爭土地之面積為404.13平方公尺，折
    算為122.2493坪（小數點以下第5位四捨五入）（註：1平方
    公尺＝0.3025坪），是每坪之價金（即被告9 人出售予原告
    之價金）為295,962元（計算式為：36,181,196元122.249
    3＝295,962元）（小數點以下四捨五入）。依此，被告9 人
    應有部分之出售價格為24,874,540 元（計算式為：295,962
    元×（122.2493坪×6875/10000）＝24,874,540元）（註：
    面積部分為小數點以下第5位四捨五入，折算被告9人應有部
    分之面積為84.0464坪）。原告對此計算其與被告9人就其等
    應有部分價金之計算，亦不爭執（見本院95年10月23日審理
    筆錄及被告所提附表一）（原告所爭執者，為所謂同一價格
    ，是否尚應包括其他項目之費用）。按以，本件被告9 人出
    售其等9人應有部分予訴外人林晉德之價格係24,874,540 元
    之事實，已據兩造所不爭執，並有卷附之被證六之買賣契約
    書可稽。是依上說明，本件被告9 人係以同一價格出售予其
    他共有人已明（註：縱認土地增值稅部分，包括於所謂同一
    價格內，然依原證一買賣契約第7條與被證六買賣契約書第9
    條之約定，均同為由買受人負擔，自無不同。另有關仲分費
    部分，則於原證一買賣契約內無任何之約定，縱認同一價格
    亦包括應計算此部分，然既未約定，然自亦難謂於本件應包
    括於同一價格之計算之內）。是以，原告主張被告9 人非以
    同一價格出售予訴外人林晉德，難謂符合土地法第34 條之1
    第4項之規定，自亦無足採信。又被告9人所出售系爭土地之
    應有部分，業於95年9月5日辦妥移轉登記完畢之事實，亦為
    原告所不爭，並有卷附之系爭土地登記簿謄本可稽（被證七
    ）。是原告以被證六買賣契約書第8 條約定：「雙方約定登
    記名義人由甲方（註：即訴外人林晉德）自由指定而乙方（
    註：即被告9 人）絕不異議。」乙語，主張訴外人林晉德與
    被告9 人間之優先購買權不成立，顯屬無據（姑且不論，共
    有人買受後是否可移轉登記予共有人以外之人）。
八、綜上所述，系爭土地共有人之一之訴外人林晉德係於收受出
    賣知10日內，以同一價格表示行使優先承買權，合於土地法
    第34條之1第4項之規定。參諸最高法院84年度台上字第2134
    號、87年度台上字第2776號判決要旨所示，共有人之優先承
    購權係屬法定形成權之性質，是訴外人林晉德於以存證信函
    表示優先承買，被告9人收受後，嗣分別於同年8月18日簽訂
    買賣契約，同年9月5日辦妥移轉登記，係盡其土地法第34條
    之1第2項、第4 項規定及嗣後之履行義務。其因之未能辦理
    移轉登記原告，未有任何可以歸責之事由，是原告本於系爭
    買賣契第9 條為本件違約金之主張，於法自屬無據，為無理
    由，應予駁回。其假執行之聲請，既失所附麗，爰一併予以
    駁回。
九、本件事證已為明確，至於本件兩造間之仲介費是否為165 萬
    元，約定由何人負擔；被告是否收受352 萬元之定金，即與
    本件之判決結果無涉，本院自勿庸予以審酌，併予敘明。
十、據上論結，本件原告之訴為無理由，依民事訴訟法第78條，
    判決如主文。
中    華    民    國    95    年    12    月    29    日
                  民事第四庭    法  官  陳添喜
正本係照原本作成。
如對本判決上訴，須於判決送達後20日內向本院提出上訴狀。
中    華    民    國    95    年    12    月    29    日
                                書記官


司法院資訊處製作；財團法人民間司法改革基金會備份。
